最高法院刑事判決　　　　　　　　一○○年度台非字第八五號
上　訴　人　最高法院檢察署檢察總長
被　　　告　林科帆
上列上訴人因被告偽造有價證券案件，對於台灣高等法院中華民
國九十六年三月十五日第二審確定判決（九十五年度上更(一)字第
四九一號，起訴案號：台灣台北地方法院檢察署九十年度偵字第
一八○○○號），認為違法，提起非常上訴，本院判決如下：
    主  文
原判決撤銷，由台灣高等法院依判決前之程序更為審判。
    理  由
非常上訴理由稱：「一、按除有特別規定外，被告未於審判期日
到庭而逕行判決者，其判決當然為違背法令，刑事訴訟法第三百
七十九條第六款定有明文。又同法第三百七十一條雖規定第二審
法院於被告經合法傳喚無正當理由不到庭者，得不待其陳述，逕
行判決；惟第二審法院得不待被告之陳述逕行判決者，以被告經
合法傳喚無正當理由不到庭為要件。又被告因另案被羈押於別地
看守所，屆期未能到庭，尚難謂其不到庭為無正當理由，原審不
待其到庭陳述而逕行判決，自非合法（最高法院四十四年台上字
第九七九號判例要旨參照）。二、查本件被告林科帆因案自民國
九十三年三月三日（西元二○○四年三月三日）經中國大陸福建
省福州市人民檢察院聲請羈押於福州市第一看守所，迄九十七年
一月十七日始被釋放，有被告之母親丁選於九十五年十一月十四
日代被告提出刑事陳報狀在卷可稽（見更一審卷第八十八頁）及
丁選代提出二○○七年十二月二十日福建省高級人民法院二○○
七閩刑終字第九八號刑事裁定書影本可憑。是被告於九十六年三
月一日上午十一時整之原審審判期日未到庭，乃係因身體被拘束
所致，非無正當之理由。原審不察，以被告經合法傳喚，無正當
理由於審理期日不到庭，而不待其陳述，逕行判決，致妨礙其防
禦權之行使，而有依法不應為判決而為判決之違誤，並於判決顯
然有影響，而屬判決違背法令。三、案經確定，且於被告不利。
爰依刑事訴訟法第四百四十一條、第四百四十三條提起非常上訴
，以資糾正」等語。
本院按，除有特別規定外，被告未於審判期日到庭而逕行審判者
，其判決當然違背法令；又刑事訴訟法第三百七十一條雖規定第
二審法院於被告經合法傳喚，無正當理由於審判期日不到庭者，
得不待其陳述，逕行判決。惟第二審法院得不待被告之陳述逕行
判決，以被告經合法傳喚無正當理由不到庭為要件。查被告母親
丁選雖於九十五年八月七日向本院具狀，略稱：被告已不知去向
，還在尋找中，故已不住「台灣省彰化縣北斗鎮○○路○段2號」
，亦不居「台北縣三重市○○路○段52巷30號4樓」，往後文件請
寄至林科帆母親（丁選）處代收，住址為屏東縣內埔鄉○○村○
○路八十七號等語（被告不服原審更審前之九十二年八月十九日
九十一年度上訴字第三六○二號判決，上訴本院，經本院以九十
五年度台上字第三六五四號撤銷發回原審法院）。上開書狀並經
本院函轉原審收受（見更一審卷第三七、三八頁）。惟刑事訴訟
法第五十五條第三項所稱送達向送達代收人為之者，視為送達於
本人，以經本人依法陳明者為限。丁選擅自以自己名義指定其本
人為被告之送達代收人，所為之指定，於法尚有未合。且丁選為
被告選任之辯護人嗣已於九十五年一月十日原審準備程序陳稱：
「被告現在國外，回國日期再陳報」（見同上卷第八七頁）；丁
選更於同年十一月十六日再向原審具狀，略稱：被告應被拘禁於
（中國大陸）公安看守所內，家屬無從會見，遑論出庭應訊等語
（見同上卷第八八頁）。對照被告之前案紀錄表及「台灣高等法
院前案案件異動查證作業」，亦可見被告因另案，於九十三年六
月十二日、同年七月二十六日、同年九月九日及九十四年六月十
五日，先後經台灣板橋地方法院、台灣台北地方法院檢察署、屏
東地方法院檢察署及台灣台北地方法院通緝（見同上卷第十九、
一一三頁）；被告之「法務部戶役政連絡作業系統」更記載「遷
出國外」等語（見台灣台北地方法院檢察署九十六年度執字第三
七一三號卷第三十頁）。依上所述，可知被告於原審審理期間，
已經另案通緝而無法以通常傳喚方式傳喚；丁選並非合法指定之
送達代收人，復如上述。乃原審逕將其指定之九十六年三月一日
之審判期日傳票，以郵寄方式送達於屏東縣內埔鄉○○村○○路
八十七號之指定送達代收人丁選（見更一審卷第一○三、一○四
頁），所為對被告之傳喚即非適法。原審不待被告到庭陳述，逕
行判決，其判決前之訴訟程序違背被告防禦權之保障規定，致有
依法不應判決而判決之違誤，顯然於判決有影響，依前開說明，
自屬判決違背法令，且不利於被告。案經確定，非常上訴意旨執
以指摘，為有理由，為維護被告之審級利益，應由本院將原判決
撤銷，由原審法院依判決前之程序更為審判，期臻適法。
據上論結，應依刑事訴訟法第四百四十七條第二項前段，判決如
主文。
中    華    民    國  一○○  年    四    月  二十一  日
                      最高法院刑事第三庭
                          審判長法官  陳  正  庸  
                                法官  林  秀  夫  
                                法官  林  瑞  斌  
                                法官  謝  靜  恒  
                                法官  吳  信  銘  
本件正本證明與原本無異
                                      書  記  官  
中    華    民    國  一○○  年    四    月  二十六  日
                                                      v